【裁判字號】    97,訴,383
【裁判日期】    970724
【裁判案由】    業務過失致死等
【裁判全文】
臺灣臺北地方法院刑事判決               97年度訴字第383號
公  訴  人  臺灣臺北地方法院檢察署檢察官
被      告  豐椿營造有限公司
代  表  人  陳美蓉
被      告  丙○○
上列被告因業務過失致死等案件，經檢察官提起公訴（97年度偵
字第3271號），本院判決如下：
    主  文
豐椿營造有限公司、丙○○均無罪。
    理  由
一、公訴意旨略稱：被告豐椿營造有限公司（下稱豐椿公司）之
    登記負責人係陳美蓉（業經本署96年度偵字第25646 號不起
    訴處分），其實際負責人係被告丙○○，被告豐椿公司委由
    泓億金屬工業有限公司（下稱泓億公司）派遣10名勞工至被
    告豐椿公司所承攬之臺北市○○區○○路4 段660 號之臺北
    市東星大樓都市更新重建工程工地作清潔打掃作業，由被告
    丙○○與豐椿公司工作場所負責人丁○○（業經本署96 年
    度偵字第25192 號提起公訴）直接參與工地現場指揮作業。
    2 人對於工作場所之設備及勞工有管理、監督或指揮之權責
    ，均為從事業務之人，本應注意防止有墜落、崩塌等之虞之
    作業場所所引起之危害，對於在高度2 公尺以上之屋頂、鋼
    樑、開口部分、階梯、樓梯、坡道、工作台、擋土牆、擋土
    支撐、施工構台、橋樑墩柱及橋樑上部結構橋台等場所作業
    ，勞工有墜落之虞者，應於該處設置護欄、護蓋或安全網等
    防護設備，如為該設施有困難，或作業之需要臨時將護欄拆
    除，應採取勞工使用安全帶等防止因墜落而致勞工遭受危險
    之措施；對於進入營繕工程工作場所作業人員，應提供適當
    安全帽，並使其正確戴用等足以防止墜落之設施等適當措施
    ，竟疏未注意採取必要之安全衛生措施及管理機制，依當時
    情形，有明顯墜落危險之虞，卻未使勞工確實戴用安全帽等
    個人防護具，致於民國96年6 月8 日下午2 時40分許，勞工
    即被害人吳聖恩在5 樓作業時，因另名勞工徐志州叫其至1
    樓拿取打掃工具，因各樓層管道未設置開口護欄、護蓋或安
    全網等防護設備，被害人吳聖恩乃自3 或4 樓消防管道開口
    墜落至1 樓地面，嗣勞工沈國貞在巡視工地時，從2 樓排風
    管道開口發現被害人吳聖恩躺在1 樓地上，經緊急聯絡消防
    局送往國軍松山醫院急救，惟被害人吳聖恩終因身體多處擦
    挫鈍傷、顱內併胸腹腔出血等傷害，延至於同日下午8 時6
    分不治死亡，因認被告丙○○涉有勞工安全衛生法第31條第
    1 項、刑法第276 條第2 項；被告豐椿公司則應依勞工安全
    衛生法第31條第2 項、第1 項之規定科處罰金。
二、按犯罪事實應依證據認定之，無證據不得認定其犯罪事實，
    刑事訴訟法第154 條第2 項定有明文。又認定犯罪事實所憑
    之證據，雖不以直接證據為限，間接證據亦包括在內，然而
    無論直接或間接證據，其為訴訟上之證明，須於通常一般之
    人均不致有所懷疑，而得確信其為真實之程度者，始得據為
    有罪之認定，倘其證明尚未達到此一程度，而有合理之懷疑
    存在時，事實審法院在心證上無從為有罪之確信，自應為無
    罪之判決（參見最高法院76年度臺上字第4986號判例意旨）
    。又勞工安全衛生法第31條第1 項之罪，係規範企業主對物
    之設備管理疏失，或對從業人員之指揮、監督、教育有不當
    及疏失，導致發生死亡災害之監督疏失責任；而刑法第276
    條第2 項之業務上過失致人於死罪，乃以行為人對被害人之
    死亡有直接防護避免之義務，能注意而疏於注意致發生死亡
    之過失責任，二者之構成要件不同，必僱主在現場參與指揮
    作業，同時有管理或監督之疏失，致發生被害人死亡等災害
    之結果，始有刑法第276 條第2 項及勞工安全衛生法第31條
    第1 項之適用；倘非僱主，自毋庸負後者之管理或監督疏失
    責任（89年度台上字第6396號判決參照）。
三、公訴意旨認被告豐椿公司涉有勞工安全衛生法第31條2 項之
    罪；丙○○福涉有勞工安全衛生法第31條第1 項之罪、刑法
    第276 條第2 項之罪嫌，無非係以被告丙○○之供述、證人
    丁○○、徐志州、沈國貞、何志賢、劉福居、吳東樺、乙○○之證述、並有臺北市警察局松山分局處理相驗案件初步調
    查報告暨報驗書、臺北市政府消防局救護紀錄表、國軍松山
    總醫院急診病歷、特別護理記錄、死亡通知單、法醫檢驗報
    告書、相驗屍體證明書、死者及現場照片、工程承攬合約書
    、臺北市政府勞工局勞動檢查處職業災害檢查報告書、臺北
    市松山區調解委員會調解書等為主要論據。訊據被告丙○○
    坦承其為被告豐椿公司之實際負責人，且豐椿公司確實有承
    攬臺北市東星大樓都市更新重建工程等情，惟被告丙○○一
    再供稱：被告豐椿公司已將該工程全部轉包由永騰工程行承
    攬，證人即現場工地經理丁○○也是永騰工程行所僱請，被
    害人吳聖恩亦是永騰工程行所委請之清潔公司人員等語。經
    查：
  (一)被害人吳聖恩於96年6 月8 日在臺北市○○區○○路4 段66
    0 號之臺北市東星大樓都市更新重建工程3 樓至14樓作業時
    ，於同日14時40分許，不慎由該工程3 、4 樓消防管道開口
    處失足墜落地面，經送醫急救後，延至同日20時6 分許因顱
    內併胸腹腔出血不治死亡，經臺灣臺北地方法院檢察署檢察
    官督同檢驗員相驗明確，製有勘驗筆錄、相驗屍體證明書、
    驗斷書及相驗照片1 份附卷足憑（見96年度相字第415 號偵
    查卷第19頁至第36頁、第37頁至54頁、第55頁、第56頁至第
    62 頁 、第74頁以下），並經證人即與被害人吳聖恩一同工
    作之沈國禎、徐志州於警詢及偵查中證述明確在卷（見96年
    度偵字第12036 號偵查卷第10頁至第11頁、第16頁至第17頁
    、96年度相字第415 號偵查卷第39頁至第40頁、第40頁至第
    42頁）。而被害人吳聖恩失足墜落前工作之3 、4 樓消防管
    道開口處，並未設置上護欄、護蓋或安全網等防護措施，亦
    未讓被害人吳聖恩配戴安全帽防護具等情，除經證人沈國禎
    、徐志州、證人即與被害人吳聖恩一同工作之吳東樺、劉福
    居、工頭何志賢及證人丁○○於偵查中指述明確（見96年度
    相字第41 5號偵查卷第40頁、41頁背面、第42頁、第43頁、
    第43頁背面）。抑且，臺北市政府勞工局勞動檢查處就本件
    職業災害加以檢查後，亦指出事故現場未採取適當之護欄、
    護蓋或安全網防護措施，及未使勞工確實戴用安全帽等個人
    防護具等情，有職業災害檢查報告書在卷可稽（見96年度偵
    字第25192 號偵查卷第3 頁至第8 頁）。基此，堪認本件被
    害人吳聖恩在上開臺北市東星大樓都市更新重建工程3 樓至
    14 樓 作業時，並未使用安全帽等護具，且因各樓層管道未
    設置開口護欄、護蓋或安全網等防護設備，以致被害人吳聖
    恩行走在該3 、4 樓消防管道失足時，直接墜落至地面，導
    致傷重不治死亡之情甚明。
  (二)惟被告豐椿公司、丙○○是否有公訴人分別指稱違反勞工安
    全衛生法第31條第1 項、第2 項、刑法第276 條第2 項之犯
    行。查：
  (1)本案臺北市東星大樓都市更新重建工程原係由正良泰營造股
    份有限公司（以下稱正良泰公司）承攬，並由被告豐椿公司
    擔任履約保證廠商，嗣因正良泰公司經營不善倒閉後，乃由
    被告豐椿公司承接而為該工程之承攬人，被告豐椿公司再將
    臺北市東星大樓都市更新重建工程後續工程交由永騰工程行
    承攬，永騰工程行乃委請泓億公司派員前往該工地作業，而
    被害人吳聖恩則係受僱於泓億公司之勞工等事實，業據被告
    丙○○供述、證人丁○○、徐志州證述明確在卷（見本院97
    年4 月14日準備程序筆錄第2 頁、96年度相字第415 號偵查
    卷第8 頁、第9 頁至第10頁、本院97年5 月15日審判筆錄第
    3 頁），並有臺北市東星大樓都市更新重建工程契約轉讓協
    議書影本、臺北縣政府營利事業登記證影本、被告豐椿公司
    與永騰工程行間之工程承攬協議書影本各1 份（96年度偵字
    第25192 號偵查卷第10頁、第11頁至第20頁、本院卷附）；
    抑且，依證人丁○○於本院審理中再證稱：伊是甲○○聘僱
    之員工，甲○○幾乎每天都在施工現場。施工現場工人的安
    全帽與工作鞋是由工務所提供，工務所是永騰工程行原來設
    置的。當天是第1 天復工是清潔各樓層，與施作各樓層安全
    措施的維護，安全設備是由當時承作的永騰工程行提供，但
    所有的材料都是取自現場，例如鐵材、欄杆等材料。且當時
    是由業主東星大樓都市更新會通知豐樁公司，豐樁公司再通
    知永騰，之後永騰的甲○○再通知伊工程復工等語（見97年
    5 月15日審判筆錄第3 頁、第4 頁、第6 頁），顯見上開工
    程工地經理丁○○乃是受僱於永騰工程行，並聽從永騰工程
    行之指示復工、施作工程，及由騰工程行提供施工現場之安
    全設備，而被告豐椿公司將上開工程全部交付永騰公司承攬
    後，被告丙○○雖為豐椿公司之實際負責人，然被告豐椿公
    司、丙○○就上開工程顯已不具有監督、指揮、執行之權甚
    明。
  (2)至證人丁○○雖於本院審理中證稱：甲○○該付給豐樁營造
    之承攬費用差額並未支付，所以當時在現場，丙○○曾經說
    過費用還沒有付清之前，丙○○還是該工地的老闆。而在本
    件事發當時，甲○○應支付費用尚未還清，所以才在偵查中
    稱被告丙○○是本件工程老闆。施工現場，伊會聽從甲○○
    與丙○○2 人的指揮等語（見本97年5 月15日審判筆錄3頁
    、第5 頁），然被告豐椿公司將上開工程違轉包予永騰工程
    行承攬後，2 者間縱有費用支付糾紛，亦屬民事責任問題，
    與刑事責任無涉；另經本院再詢問證人丁○○關於被告丙○○有無在施工現場時，證人丁○○則答稱：不是每天都至工
    地，大概2 、3 天去1 次，被告丙○○至現場是跟甲○○談
    事情等情（見本院97年5 月15日審判筆錄第6 頁），亦未見
    被告丙○○前去本案施工現場時曾對證人丁○○就施作工程
    方面有指揮之情，是證人丁○○此部分陳述，實不足作為被
    告不利益之認定。
  (3)按「事業單位以其事業招人承攬時，其承攬人就承攬部分負
    本法所定僱主之責任；原事業單位就職業災害補償仍應與承
    攬人員負連帶責任。再承攬者亦同。」，勞工安全衛生法第
    16條定有明文。本案既係被告豐椿公司將其承攬前開工程全
    部交由永騰工程行承攬後，被告豐椿公司、丙○○就本案東
    星大樓都市更興重建工程已不具監督、指揮、執行之權，如
    前所述，則依前揭規定，自應由永騰工程行就其承攬之工作
    負勞工安全衛生法第5 條第1 、2 項所定之雇主責任，而被
    告豐椿公司、丙○○僅屬同法第17條所定之事業單位。
  (4)勞工安全衛生法第17條第1 項雖規定：「事業單位以其事業
    之全部或一部分交付承攬時，應於事前告知該承攬人有關其
    事業工作環境、危害因素暨本法及有關安全衛生規定應採取
    之措施。」。然觀諸卷附被告豐椿公司與永騰工程行間之工
    程承攬協議書第玖點中第十四項：施工期間，乙方應於工作
    地點，日間設置紅旗，夜間掛紅燈，或圍以竹籬柵欄以策安
    全。對於工地附近人畜及公私財產之安全，必須預為防範，
    倘因疏忽以致發生任何意外及損失，均由乙方負責；第拾點
    安全衛生：乙方應就承攬之工程負責安全衛生有關法令之雇
    主責任並簽具切結書等語，可知，被告豐椿公司將前開工程
    轉交予永騰工程行承攬時，已明白約定該工程之安全及衛生
    事項均係由永騰工程行負責，且以證人丁○○前揭證稱亦表
    示本案施工現場之安全設施均是由永騰工程行負責及提供等
    情，堪認被告豐椿公司已履行勞工安全衛生法第17條第1 項
    所定之告知義務。何況，違反勞工安全衛生法第17條規定時
    ，亦僅應依同法第34條第2 款規定予以行政處罰，並無刑事
    責任甚明。
  (5)又勞工安全衛生法第18條第1 項規定：「事業單位與承攬人
    、再承攬人分別僱用勞工共同作業時，為防止職業災害，原
    事業單位應採取左列必要措施：一設置協議組織，並指定工
    作場所負責人，擔任指揮及協調之工作。二工作之連繫與調
    整。三工作場所之巡視。四相關承攬事業間之安全衛生教育
    之指導及協助。五其他為防止職業災害之必要事項。」，此
    乃對事業單位與承攬人分別僱用勞工共同作業時，為防止職
    業災害，要求該事業單位採取該條項所列各款之必要措施。
    且上開法條所稱之「共同作業」，係指原事業單位將其事業
    之一部分交付承攬時，而與承攬人於同一時期，同一區域分
    別僱用勞工共同作業之謂。本件被告豐椿公司係將全部工程
    轉由永騰工程行承攬，並無與永騰工程行有「共同作業」之
    情事，亦難認有違反勞工安全衛生法第18條第1 項情形可言
    。
  (6)公訴人雖另以卷附以被告豐椿公司名義購買五金工具之統一
    發票（見96年度偵字第25646 號偵查卷第22頁、第23頁），
    而認被告豐椿公司、丙○○涉有上開罪嫌，然被告豐椿公司
    本為營造公司，是其購買該等物品，尚不足為奇，抑且，遍
    查全卷跡證，亦無證據可資認定被告豐椿公司購買該等工具
    係供作本案施工現場之用，本院實難僅以該統一發票即作為
    被告豐椿公司、丙○○有公訴人所指稱犯罪之認定。
  (三)綜上，本案被告豐椿公司既已將其所承攬前開工程全部交由
    永騰工程行承攬，及被告豐椿公司、丙○○就本案東星大樓
    都市更新重建工程並不具有監督、指揮、執行之權，已經本
    院認定如前所述，是在客觀上，被告豐椿公司、丙○○並無
    須對本案施工現場未設置護欄、護蓋或安全網等防護措施，
    亦未讓被害人吳聖恩安全帽防護具，並在發覺被害人吳聖恩
    施工不當時立即阻止或採取其他必要之安全措施等情，負注
    意之義務。
四、綜上所述，被告豐椿公司、丙○○對於被害人吳聖恩於該工
    程工地內之作業安全在法律上並無在場防範危險發生之注意
    義務，此外，復查無其他足以證明被告如何違反其業務上之
    注意義務致發生本件危險事故之確切證據，自屬不能證明被
    告犯罪。揆諸前開法條及判決意旨，應諭知被告無罪之判決
    。
據上論斷，應依刑事訴訟法第301 條第1 項，判決如主文。
本案經檢察官葉雅婷到庭執行職務。
中    華    民    國    97    年    7     月    24    日
                           臺灣臺北地方法院刑事第二庭
                              審判長法  官     劉煌基
                                    法  官     劉秀君
                                    法  官     賴淑美
以上正本證明與原本無異。
如不服本判決，應於判決送達後10日內向本院提出上訴狀（應附
繕本），上訴於臺灣高等法院。
                                    書記官     許翠燕
中    華    民    國    97    年    7     月    25    日


司法院資訊處製作；財團法人民間司法改革基金會備份。
